ACORDAO-COMPLETO-2509525

ACÓRDÃO 18183/2021 ATA 38/2021 - PRIMEIRA CÂMARA

VISTOS, relatados e discutidos estes embargos de declaração opostos por Roberto Eduardo Sobrinho contra o Acórdão 11056/2021-TCU-Primeira Câmara.
ACORDAM os ministros do Tribunal de Contas da União, reunidos em sessão da 1ª Câmara, diante das razões expostas pelo relator e com fundamento nos arts. 32, II, e 34 da Lei 8.443/1992, c/c o art. 287 do RI/TCU, em:
9.1. conhecer destes embargos de declaração, para, no mérito, negar-lhes provimento;
9.2. dar ciência desta deliberação ao embargante, na pessoa de seu representante legal.

Embargos de declaração opostos contra o acórdão 11056/2021-TCU-1ª Câmara.

Primeira Câmara

Município de Porto Velho/RO.

3. Interessado/Responsável/Recorrente:
3.1. Interessados: Ministério das Cidades (extinto).
3.2. Responsável: Roberto Eduardo Sobrinho (XXX.661.088-XX)
3.3. Recorrente: Roberto Eduardo Sobrinho (XXX.661.088-XX).

13.1. Ministros presentes: Benjamin Zymler (na Presidência) e Jorge Oliveira.
13.2. Ministro-Substituto convocado: André Luís de Carvalho.
13.3. Ministro-Substituto presente: Weder de Oliveira (Relator).

ACORDAO-COMPLETO-2558160

Acórdão 1609/2023 - Primeira Câmara

WEDER DE OLIVEIRA

Ministro-Substituto Weder de Oliveira.

Reproduzo a seguir excerto dos embargos de declaração opostos por Roberto Eduardo Sobrinho contra o Acórdão 11056/2021-TCU-Primeira Câmara[footnoteRef:2]: [2:  Peça 117.] 
"1.0 - DA TEMPESTIVIDADE
O prazo para oposição de embargos de declaração, conforme prescrito no art. 287, caput, do RI/TCU, exaure-se em 10 (dez) dias corridos. Tendo em vista que o acórdão embargado está datado do dia 17/8/2021, resta demonstrada a tempestividade com a oposição dos aclaratórios na presente data.
2.0 - DO CABIMENTO
Os embargos de declaração no âmbito do Tribunal de Contas da União estão disciplinados pelo art. 287 do RI/TCU e 34, da Lei 8.443/92. Vejamos:
'Art. 287. Cabem embargos de declaração quando houver obscuridade, omissão ou contradição em acórdão do Tribunal.'
'Art. 34. Cabem embargos de declaração para corrigir obscuridade, omissão ou contradição da decisão recorrida.'
Cediço que os aclaratórios possuem oposição vinculada e não se prestam a reapreciar a matéria enfrentada, tampouco rever os fundamentos balizadores das decisões da Corte de Contas. Logo, não é essa a pretensão do embargante.
Maneja-se os presentes embargos de declaração no sentido de sanar a omissão de falta de enfrentamento do argumento deduzido nas alegações de defesa capaz de infirmar a conclusão adotada pela Corte de Contas, qual seja, que o embargante tomou todas as providências possíveis para a execução total do contrato de repasse em questão e que outras circunstâncias ocasionaram a paralisação das obras.
Denota-se que a superação da omissão aventada nos aclaratórios enseja no julgamento das contas como regulares. Neste ponto, especificamente no que atine a possibilidade de atribuir-se efeitos modificativos aos embargos declaratórios, calha transcrever o art. 287, § 7°, do RI/TCU:
' (...) § 7º Conferidos efeitos infringentes aos embargos, serão devolvidos os prazos a todos os interessados.'
De igual modo, a jurisprudência desta Corte de Contas:
'É admitido o uso de embargos de declaração com efeitos infringentes, em caráter excepcional, para a correção de premissa equivocada com base em erro de fato, sobre a qual tenha se fundado o acórdão embargado.' Acórdão 1272/2015-TCU-Segunda Câmara - relator: Marcos Bemquerer.
'Admite-se, excepcionalmente, a modificação de julgado por meio de embargos de declaração com efeitos infringentes, para a correção de premissa equivocada com base em erro material ou erro de fato, sobre a qual tenha se fundado o acórdão embargado, quando o erro tenha sido decisivo para o resultado do julgamento'. Acórdão 4039/2021-TCU-Segunda Câmara - relator: Jorge Oliveira.
Nesse quadro, temos que os efeitos infringentes servem aos declaratórios para que, corrigida a omissão apontada no caso concreto, possa ser modificado o seu conteúdo decisório para, in casu, ocorra o consequente julgamento das contas do embargante com regulares.
3.0 - DA OMISSÃO
Trata-se de tomada de contas especial instaurada em razão da execução parcial do contrato de repasse 227255-72/2007, firmado entre a Caixa Econômica Federal e o município de Porto Velho/RO, que possuía como objeto a 'urbanização das favelas' através da realização das metas de construção de unidades habitacionais dos Residenciais Cuniã I e Cuniã II, Trabalho Social, e pavimentação e drenagem de ruas da localidade.
O acórdão embargado responsabilizou exclusivamente e julgou as irregulares as contas de Roberto Sobrinho por dano ao erário pela falta de conclusão das obras referente a meta da construção dos residenciais Cuniã I e Cuniã II, contudo, o embargante demonstrou exaustivamente nas suas alegações de defesa dados relevantes que evidenciam que tomou todas as providências para o reinício das obras, bem como que descaracterizam a sua responsabilidade por eventual dano ao erário, o que não foi enfrentado por este juízo e que se consubstancia na omissão que ora se pretende sanar.
Após regular procedimento licitatório, a Tec Tecnologia Civil Ltda foi contratada para executar a construção dos residenciais Cuniã I e Cuniã II, contudo, depois do pagamento da oitava e última mediação e repactuação dos valores solicitada pela empresa no valor de (sic) , a empresa contratada paralisou injustificadamente as obras.
Devido o abandono das obras, quanto ao residencial Cuniã I, conforme demonstrado nos documentos que já compõem estes autos, o embargante emitiu notificação acerca da paralisação em 11/1/2010, rescindiu unilateralmente o contrato por inadimplência contratual em 13/4/2010 e aplicou as penalidades administrativas para a Tec Tecnologia Civil Ltda pelo descumprimento contratual no dia 25/4/2011. Ou seja, as obras do residencial Cuniã I foram paralisadas por culpa exclusiva da empresa responsável e o embargante foi diligente para que a sua retomada/responsabilização da empresa ocorresse.
No que diz respeito ao residencial Cuniã II, é fato que o município de Porto Velho travou batalha judicial com a entidade privada Clube Recreativo Atlético Cearense e foi vencido em ação possessória envolvendo a fração de terras onde estava ocorrendo a execução da obra.
Vale consignar, no entanto, que não foi a decisão judicial que causou a paralisação do empreendimento habitacional Cuniã II, mas sim o abandono da obra pela Tec Tecnologia Civil Ltda, tal como o fez no Cuniã I, tanto que as comunicações/notificações para que a empresa justificasse a inexecução dos contratos foram emitidas em janeiro de 2010, ou seja, antes da sentença de procedência da ação possessória.
Frise-se que a demanda judicial tramitou entre as partes envolvidas no processo e, nesse caso específico, a municipalidade se fez representar em Juízo pela Procuradoria-Geral do município de Porto Velho/RO, sem qualquer comunicação dos atos judiciais ao embargante.
A Procuradoria-Geral do município não combateu a decisão judicial que, liminarmente, manteve na posse de fração de terras a entidade privada, quando do início das obras no Cuniã II, vindo a transitar em julgado a decisão judicial em 27/10/2008. Significa dizer, Excelências, que pouco mais de cinco meses contados do início das obras, a municipalidade, por meio da Procuradoria-Geral do Município já era conhecedora do óbice judicial em construir na fração das terras vindicadas pela entidade privada e, com isso, poderia ter orientando os agentes responsáveis pela condução da obra para promover o realinhamento do traçados dos projetos de construção do empreendimento Cuniã II, para o fim de amoldá-los à nova situação definida pela Justiça Rondoniense.
Em nenhum momento o embargante foi comunicado dessas circunstâncias excepcionais que pairavam sobre o empreendimento Cuniã II que, continuaram os trâmites ordinários das medições e pagamentos respectivos. Tanto isso é verdade que o pagamento da última medição ocorreu em 14/6/2010, isto é, após quase 2 (dois) anos após a decisão liminar de manutenção de posse.
Além disso, no julgamento da ação possessória 01.08.005393-8 ajuizada pelo Clube Recreativo Atlético Cearense (CRAC) , a sentença judicial foi exarada na data de 31/3/2010, ou seja, tempos depois da constatação de abandono da obra pela contratada, como se comprova da notificação apresentada pelo embargante nestes autos para justificar a paralisação das obras dos empreendimentos Cuniã I e II, datada de 11/1/2010.
Verifica-se que a paralisação das obras do residencial Cuniã II não decorreu da ordem judicial proferida pelo Poder Judiciário, mas sim pelo indiscutível abandono pela empresa contratada para a realização dos serviços de construção civil.
Diante disso, o embargante, igualmente como ocorreu nas obras do residencial Cuniã I, no residencial Cuniã II fez o que era cabível quanto gestor municipal para a retomada das obras, emitindo a notificação de paralisação injustificada para a empresa contratada no dia 11/1/2010 e realizando a rescisão unilateral do contrato por descumprimento em 25/4/2011.
Em resumo, apresenta-se o seguinte quadro explicativo acerca da execução da meta de construção dos residenciais Cuniã I e Cuniã II que mostra que o embargante não ficou inerte ante o descumprimento contratual da empresa contratada, de modo que tomou todas as providências para a aplicação de penalidades administrativas e para a rescisão do instrumento contratual, visando a contratação de nova empresa para concluir o empreendimento. Segue:

 Por esse motivo, mostra-se evidente que embargante não concorreu para o dano ao erário causado pela execução parcial do contrato de repasse e torna-se injustificável a sua responsabilização e afastamento da responsabilidade contratual determinada aos agentes públicos e a CEF, que detinham o poder decisório e de fiscalização sobre a execução dos contratos administrativos e que não cabia ao embargante.
Na responsabilização dos agentes públicos, tem-se que respondem pelos danos causados ao Erário, aqueles que, de alguma forma, contribuíram para a ocorrência do evento danoso. Diz o art. 71, II, da CF: 
'Art. 71. O controle externo, a cargo do Congresso Nacional, será exercido com o auxílio do Tribunal de Contas da União, ao qual compete:
[...] II - julgar as contas dos administradores e demais responsáveis por dinheiros, bens e valores públicos da administração direta e indireta, incluídas as fundações e sociedades instituídas e mantidas pelo Poder Público federal, e as contas daqueles que derem causa a perda, extravio ou outra irregularidade de que resulte prejuízo ao erário público;'
No mesmo sentido, a Lei 8.443/92:
'Art. 16. As contas serão julgadas:
[...] III - irregulares, quando comprovada qualquer das seguintes ocorrências:
a) omissão no dever de prestar contas;
b) prática de ato de gestão ilegal, ilegítimo, antieconômico, ou infração à norma legal ou regulamentar de natureza contábil, financeira, orçamentária, operacional ou patrimonial;
c) dano ao erário decorrente de ato de gestão ilegítimo ao antieconômico; d) desfalque ou desvio de dinheiros, bens ou valores públicos.
§ 1° O Tribunal poderá julgar irregulares as contas no caso de reincidência no descumprimento de determinação de que o responsável tenha tido ciência, feita em processo de tomada ou prestarão de contas.
§ 2° Nas hipóteses do inciso III, alíneas c e d deste artigo, o Tribunal, ao julgar irregulares as contas, fixará a responsabilidade solidária:
a) do agente público que praticou o ato irregular, e 
b) do terceiro que, como contratante ou parte interessada na prática do mesmo ato, de qualquer modo haja concorrido para o cometimento do dano apurado'. 
Logo, devem ser responsabilizados na presente tomada de contas especial a Caixa Econômica Federal, a empresa Tec Tecnologia Civil Ltda. e os agentes públicos diretamente responsáveis pela execução do contrato de repasse.
Em primeiro lugar, a Caixa Econômica Federal deve ser responsabilizada por, no mínimo, conduta omissiva na fiscalização dos contratos administrativos em questão. É que nos contratos de repasses de verbas federais, a CEF não atua somente na função típica do agente financeiro. Ao contrário, esta representa o Ministério das Cidades nos contratos de adesão de repasses públicos aos Entes Federados e, com isso, possui atribuições específicas quanto ao controle e fiscalização das obras públicas. É o que diz a cláusula primeira do contrato de repasse 227255-72/2007.
Ainda, nos contratos de repasses, cabe à CEF analisar, apreciar a documentação relacionada ao plano de trabalho e aos documentos relacionados às obras e autorizar sua execução, com critérios rigorosos para o início do empreendimento, além da autorização para liberação dos recursos financeiros, conforme dispõe a cláusula sexta do contrato de repasse 227255-72/2007.
Diante desse cenário, os recursos financeiros para a consecução dos empreendimentos somente poderiam ter sido liberados após a aquiescência da CEF. Se houve falha, esta não deveria ter sido aventada posteriormente na fase de tomada de contas e, mais grave, somente com a imputação de responsabilização ao embargante.
Acontece que a CEF acompanhava a evolução das obras e, mesmo constatando, em várias passagens, sua extraordinária morosidade, ainda assim, autorizava os repasses financeiros sem ressalva alguma. Inclusive, constam eventos nos processos administrativos, que induzem a pensar que as obras caminhavam com lisura.
É de bom alvitre observar que essa narrativa sobre a fase de execução dos empreendimentos Cuniã I e II feita pela CEF foi exarada em maio de 2009, mesmo com os serviços de construção civil já apresentando quantitativos inferiores aos atestados, motivando glosas - e com a proximidade do término da vigência do contrato previsto para outubro de 2009.
Não bastasse, houve expressa determinação da CEF para a devolução de valores pagos, no importe de R$ 666.940,88, correspondente a R$ 269.619,59 relativo ao empreendimento do Cuniã I, e R$ 397.321,29 , relacionado ao empreendimento do Cuniã II e, após a tardia vistoria, a própria CEF constatou a não realização dos serviços, compelindo o município de Porto Velho à devolução respectiva.
Ou seja, em ambos os contratos administrativos dos residenciais Cuniã I e II, havia previsão de conclusão das obras pelo prazo de 18 meses; as ordens de serviços para o início das obras ocorrem em 16/4/2008; até a última solicitação de pagamento, relativamente à 8ª medição, realizada no período entre 27/4/2009 e 25/5/2009, a despeito de a CEF ter ciência de que as obras contavam com pouca evolução para conclusão, ainda assim, não tomou nenhuma decisão quanto a sustação dos pagamentos respectivos, vindo a fazê-lo tempos depois do abandono das obras pela empresa contratada.
Em segundo lugar, é claro, deve ser revisto o afastamento da responsabilidade da empresa Tec Tecnologia Civil Ltda. contratada para a execução das obras.
O fato de a Administração Pública ter imposto pena de ressarcimento dos valores relacionados ao residencial Cuniã I e, mesmo a questionável exclusão da responsabilidade em relação ao residencial Cuniã II, implica na imediata atribuição de responsabilidade solidária, por abandono injustificável das obras.
Desnecessárias maiores delongas em relação ao residencial Cuniã I, posto que foram tomadas as medidas para a responsabilidade da empresa contratada. Já em relação à responsabilização da empresa pela inexecução da obra relativa ao residencial Cuniã II, tem-se que houve um equivocado raciocínio dos gestores da Sempre e da Procuradoria-Geral do município quando decidiram pela não responsabilização pela paralisação da obra, uma vez que, como dito alhures, esta ocorreu antes da decisão judicial. Ainda que a decisão judicial fosse cumprida no curso da obra, a exclusão da fração de terras vindicada pela entidade, não seria a causa principal para o abanando do empreendimento, bastando para solução da demanda, a readequação técnica do projeto, uma vez que sentença judicial proferida na ação possessória, salvaguardou a parte do imóvel já construída pelo município de Porto Velho. De fato, a decisão judicial liminar exarada em setembro de 2008, não impediu a empresa de continuar as obras de construção civil e tampouco de apresentar as medições, requisitar pagamentos e realinhamentos de valores ocorridos no decorrer da execução da obra.
Em verdade, a empresa Tec Tecnologia Civil Ltda recebeu os valores decorrentes da 8ª medição e do realinhamento dos preços e, após ser compelida a ressarcir à CEF, pelos valores relacionados ao pagamento indevido, no importe de R$ 666.940,88, resolveu abandonar imediatamente as obras dos residenciais Cuniã I e Cuniã II.
Ora, no caso de abandono da obra contratada, a administração pública tem o dever de envidar esforços na persecução não somente dos valores pagos dispendidos com o empreendimento, mas também dos gastos com os novos serviços que deveriam ser contratadas para sua continuidade, uma vez que demandaria novo procedimento licitatório, precedido de avaliação técnica para averiguação da viabilidade da obra já executada, tudo às expensas da empresa faltosa com suas obrigações contratuais.
Esses fatos somente explicitam a imprescindibilidade da empresa contratada compor a relação jurídico-processual da presente tomada de contas especial. Sua exclusão do polo passivo, acarreta locupletamento sem causa, uma vez que foi diretamente beneficiada com os repasses dos recursos federais e, sem razão aparente, deixou de cumprir com suas obrigações contratuais, vindo a causar o abandono das obras ora sindicadas.
Por fim, em terceiro lugar, os agentes públicos diretamente responsáveis pela execução dos contratos administrativos e do plano de trabalho social. Nada mais justo que exigir explicações de quem, efetivamente, atuou na execução dos contratos administrativos relacionados à construção dos empreendimentos habitacionais.
Justifica-se a imputação da responsabilidade solidária neste caso, uma vez que, repise-se: o embargante somente realizou os atos de gestão típicos do cargo de prefeito do município de Porto Velho/RO, em especial, as assinaturas dos instrumentos contratuais e dos contratos administrativos e seus aditivos. Não pode ser-lhe atribuída responsabilidade exclusiva pela condução das atividades típicas dos agentes responsáveis pelo controle, fiscalização e lisura dos contratos administrativos. Assim, deve ser sanada a omissão do acórdão embargado consubstanciado nos argumentos acima explanados pelo embargante nas suas alegações de defesa e que não foram enfrentados pela Corte de Contas.
4.0 - DO PEDIDO
Diante do exposto, requer-se seja conhecido e provido os aclaratórios, conferindo-lhe efeitos modificativos, a fim que seja sanada a omissão apontada, com aprovação das contas do embargante."
É o relatório.

8.1. Nelson Canedo Motta (OAB/RO 2721) e outros, representando Mauro Nazif Rasul.
8.2. Bruno Valverde Chahaira (OAB/PR 9600) e outros, representando Hildon de Lima Chaves.
8.3. Luiz Duarte Freitas Junior (OAB/RO 1058), representando município de Porto Velho/RO.
8.4. Márcio Melo Nogueira (OAB/RO 2827) e outros, representando Roberto Eduardo Sobrinho e Hildon de Lima Chaves.

Procurador Sérgio Ricardo Costa Caribé.

EMBARGOS DE DECLARAÇÃO EM TOMADA DE CONTAS ESPECIAL. CONHECIMENTO. ALEGAÇÃO DE OMISSÃO. REJEIÇÃO. COMUNICAÇÕES.

TOMADA DE CONTAS ESPECIAL (TCE)

Secretaria de Controle Externo de Tomada de Contas Especial (Secex-TCE).

Trata-se de embargos de declaração opostos por Roberto Eduardo Sobrinho contra o Acórdão 11056/2021-TCU-Primeira Câmara, por meio de seu representante legal, sustentando que houve omissão na referida deliberação.
A tomada de contas especial que originou o acórdão impugnado foi instaurada pela Caixa Econômica Federal em desfavor de Roberto Eduardo Sobrinho, Mauro Nazif Rasul e Hildon de Lima Chaves, ex-prefeitos de Porto Velho/RO (2005-2012, 2013-2016 e 2017-2020, respectivamente) , em razão da impugnação parcial de despesas do contrato de repasse 227255-72/2007[footnoteRef:2], celebrado entre a União, por intermédio do Ministério das Cidades, representado pela referida instituição financeira, e o município, que teve por objeto a "urbanização de favelas" no referido ente municipal. [2:  Peça 4.] 
Mediante o acórdão em questão, o Tribunal excluiu Mauro Nazif Rasul e Hildon de Lima Chaves da presente relação processual, rejeitou as alegações de defesa apresentadas por Roberto Eduardo Sobrinho, julgando irregulares as suas contas, condenando-o ao pagamento de débito e de multa fundamentada no art. 57 da Lei 8.443/1992.
O embargante alega omissão no referido acórdão, ante a suposta falta de enfrentamento de seus argumentos, no sentido de que adotou as providências possíveis para a execução total do contrato de repasse em questão e que outras circunstâncias teriam ocasionado a paralisação das obras.
Assevera que a Tec Tecnologia Civil Ltda., contratada para executar a construção dos residenciais Cuniã I e Cuniã II, teria paralisado as obras de forma injustificada.
Ressalta que, quanto ao residencial Cuniã I, emitiu notificação acerca da paralisação em 11/1/2010, rescindiu unilateralmente o contrato por inadimplência contratual em 13/4/2010 e aplicou as penalidades administrativas pelo descumprimento contratual no dia 25/4/2011. Tais fatos demonstrariam a culpa exclusiva da empresa responsável pelas obras.
Quanto ao residencial Cuniã II, reconhece que o município de Porto Velho/RO travou batalha judicial com o Clube Recreativo Atlético Cearense e foi vencido em ação possessória envolvendo a fração de terras em que estavam sendo executadas as obras. Argumenta, no entanto, que a paralisação do referido empreendimento não teria sido causada pela referida decisão judicial, mas também pelo abandono da obra pela Tec Tecnologia Civil Ltda., o que seria comprovado pelo fato de que as comunicações/notificações para que a empresa justificasse a inexecução dos contratos foram emitidas em janeiro de 2010, ou seja, antes da sentença de procedência da ação possessória.
Acrescenta que, na referida demanda judicial, a municipalidade se fez representar pela procuradoria-geral do município de Porto Velho/RO, sem que tivesse havido qualquer comunicação dos atos judiciais ao embargante. A procuradoria-geral do município não teria combatido a medida judicial que, liminarmente, manteve a entidade privada na posse da fração de terras, sendo que a decisão transitou em julgado em 27/10/2008. Desse modo, alega que, pouco mais de cinco meses desde o início das obras, a procuradoria-geral do município já era conhecedora do óbice judicial em questão e poderia ter orientado os agentes responsáveis pela condução da obra para promover o realinhamento dos traçados dos projetos de construção do empreendimento, com vistas a amoldá-los à nova situação definida pela Justiça Rondoniense.
O embargante assevera que a sentença judicial da ação possessória ajuizada pelo Clube Recreativo Atlético Cearense foi exarada em 31/3/2010, após a constatação de abandono da obra pela contratada.
O embargante adiciona que, por tais motivos, não teria concorrido para o dano ao erário causado pela execução parcial do contrato de repasse, tornando-se injustificável a sua responsabilização.
Por fim, defende a responsabilização da Caixa Econômica Federal, da empresa Tec Tecnologia Civil Ltda. e dos agentes públicos diretamente responsáveis pela execução do contrato de repasse.
Em vista dos argumentos acima sintetizados, requereu que os embargos fossem conhecidos, com efeitos modificativos, e que lhes fosse dado provimento, com vistas a sanar a omissão alegada pelo responsável, para considerar regulares as presentes contas.
II
Conheço dos presentes embargos, nos termos dos arts. 32, II, e 34 da Lei 8.443/1992, por considerar preenchidos os requisitos atinentes à espécie recursal.
No mérito, verifico que inexiste omissão no acórdão impugnado.
Na proposta de deliberação que fundamentou o acórdão, acolhi a análise efetuada na instrução inserta à peça 113, cujos termos, no que interessa ao exame destes embargos, transcrevo a seguir:
" (...) 
DAS ALEGAÇÕES DE DEFESA
Roberto Eduardo Sobrinho (peças 79 a 90) 
24.  De início, alega que 'Caixa Econômica Federal omitiu dados relevantes que descaracterizam in totum a responsabilidade do Defendente, seja porque a paralisação dos serviços ocorreu por abandono das obras, ou seja, por culpa exclusiva da empresa contratada; seja porque a Caixa Econômica Federal não cumpriu seu mister no que diz respeito a fiscalização dos serviços contratados, antes da liberação dos recursos, providência que poderia ter, ao menos, minimizados os impactos financeiros negativos acarretados pela incúria da empresa contratada'.
24.1.  Portanto, prossegue, 'foi providencial a não utilização da totalidade dos recursos disponíveis porque, a depender da empresa prestadora dos serviços contratada para execução das obras, do controle e da fiscalização da CEF e dos agentes públicos designados para acompanhamento dos empreendimentos que, notadamente não tiveram desempenho satisfatório, os custos das obras, sem dúvida, alcançariam a estratosfera'.
24.2.  No mérito, em princípio aduz que 'é princípio comezinho do direito que somente se pode vislumbrar conduta passível de responsabilidade civil, penal ou administrativa, no caso de efetiva comprovação da conduta dolosa ou a culposa do agente, ou seja, a caracterização da vontade, livre e consciente, de praticar atos ilícitos ou, se tais atos ocorrerem por negligência, imprudência ou imperícia'.
24.2.1.  Aduz que 'não foi o caso em relação às obras de interesse social, cujos empreendimentos habitacionais Cuniã I e II e do Plano de Trabalho Social dariam moradia e dignidade a 368 famílias carentes do Município de Porto Velho, uma vez que os eventos que descambaram para a paralisação das obras ocorreram por culpa exclusiva da empresa TEC TECNOLOGIA CIVIL LTDA, descumpridora de seus compromissos contratuais'.
24.3.  De fato, assevera, 'era de conhecimento da Caixa Econômica Federal que as obras tinham sido abandonadas pela empresa TEC TECNOLOGIA CIVIL LTDA e, por mais que o Município tivesse envidado esforços, não logrou êxito na continuidade dos serviços, ante a complexidade de novas empreitadas para averiguar o estado dos serviços realizados quando os trabalhos foram interrompidos, além dos gastos para a retomada dos empreendimentos e as contendas judiciais para a retirada de invasores que lá se fixaram'.
24.4.  Traz jurisprudência do TCU em que este impõe a responsabilidade pelo ressarcimento ao Erário à empresa faltosa que, injustificadamente, abandona a obra (Acórdão 8345/2016-TCU-Segunda Câmara, relator min. Augusto Nardes) .
24.5.  Não suficiente, no Acórdão 2661/2015-TCU-Segunda Câmara desta Corte de Contas, também em autos de tomada de contas especial, enuncia que:
'Na execução de convênio, não é cabível responsabilizar o prefeito por inexecução do objeto quando ficar comprovado que não concorreu com dolo ou culpa para a produção do dano, especialmente quando adotou todas as providências ao seu alcance na tentativa de evitá-lo.'
24.6.  Assevera que 'poder-se-ia alegar que caberia ao ex-dirigente municipal, em razão do abandono da obra pela contratada, a responsabilidade pela preservação dos serviços executados. Note-se, contudo, que a forma eficaz e eficiente para preservar os serviços realizados seria a conclusão da obra, o que foi inviabilizado pela contratada e não contou com a compreensão do repassador dos recursos'.
24.7.  Nesse sentido, alega, 'o então prefeito envidou todos os esforços com o objetivo de concluir o empreendimento. Formulou vários pedidos ao órgão concedente, os quais foram negados sob os mais diversos fundamentos, não obstante as explicações e esclarecimentos de que o objeto não havia sido concluído em razão do abandono da obra pela contratada. Esclareceu, inclusive, que se a obra não fosse retomada, os serviços então realizados poderiam ser perdidos ao longo do tempo'.
24.8.  Assevera que 'por não estar demonstrado ato ilícito doloso ou culposo praticado pelo então prefeito, não se vislumbra como possa ser ele responsabilizado pelos danos advindos exclusivamente do abandono da obra, sem autorização e de forma manifestamente ilegal, pela contratada'.
24.9.  À peça 84, consta notificação da prefeitura à empresa contratada sobre a pretensão da Prefeitura em rescindir o contrato em vista do abandono da obra (12/4/2010) .
24.10.  À peça 86, consta notificação à contratada para que justificasse a paralisação das obras (11/1/2010) .
24.11.  À peça 87, consta notificação da prefeitura à empresa contratada sobre a pretensão da Prefeitura em rescindir o contrato em vista do abandono da obra (13/4/2010) .
24.12.  À peça 85, consta decisão da prefeitura em aplicar as sanções cabíveis em virtude do abandono das obras (24/4/2011) .
24.13.  À peça 89, consta a informação que houve decisão judicial em segundo grau para que o andamento das obras Cuniã II fosse obstado em virtude de ação de terceiros pela propriedade do terreno onde estava sendo construída a obra (25/4/2011) .
24.14.  À peça 90, consta decisão judicial reconhecendo a propriedade onde estava sendo construído a obra Cuniã II como sendo propriedade de terceiros, devendo o Município restabelecer o status quo ante' (data da audiência em 31/3/2010) .
24.15.  Assevera que 'reforça-se a assertiva de que, em nenhum momento, o Defendente foi comunicado dessas circunstâncias excepcionais que pairavam sobre o empreendimento Cuniã II (ação de posse por terceiros) que, continuaram os trâmites ordinários das medições e pagamentos respectivos. Tanto isso é verdade que o pagamento da última medição ocorreu em 14/06/2010, ou seja, passados quase dois anos após a decisão liminar de manutenção de posse.
24.16.  Além disso, aduz, 'no julgamento da ação possessória nº 01.08.005393-8 intentada pelo Clube Recreativo Atlético Cearense-CRAC, a sentença judicial foi exarada na data de 31/03/2010, ou seja, tempos depois da constatação de abandono da obra pela contratada, como se comprova da NOTIFICAÇÃO para justificar a paralisação das obras dos empreendimentos Cuniã I e II, datada de 11/01/2010'. (anexa notificação) .
24.17.  Aduz que 'pela leitura da sentença exarada na ação possessória nº  01.08.005393-8, extrai-se que, em momento algum, houve a determinação para demolição do empreendimento habitacional Cuniã II, restando injustificável tal ocorrência. Ao revés, o MM Juiz entendeu que a obra estava em fase de acabamento e por esse motivo, limitou a reintegração de posse ao CEAC somente na fração de terras que se encontrava sem edificações'.
24.18.  Assevera que 'inexistindo decisão judicial, cabe perquirir, então, a quem atribuir a responsabilidade pela demolição de parte do empreendimento Cuniã II, tanto porque causou dano ao Erário, quanto porque comprometeu a continuidade dos serviços de construção civil que deveria ter sido retomado por outra empresa de construção civil, em virtude da rescisão do contrato administrativo nº 037/2008/PGM/2008'.
24.19.  Essas digressões, alega, 'são necessárias para expressar o grave e indissociável fato de que houve decisão administrativa emanada pelo ordenador de despesa, consubstanciada no afastamento da responsabilidade da empresa contratada, mesmo comprovado o abandono da obra do empreendimento Cuniã II, ocorrido antes mesmo da sentença judicial passada em julgado'. 
24.30.  Prossegue alegando que 'tudo isso se traduz em situações excepcionais que refoge à responsabilidade do Defendente, não se afigurando justo atribuir-lhe a conduta ilícita passível de reprimenda pela inexecução parcial dos empreendimentos habitacionais, cujos atos administrativos foram, efetivamente, praticados por agentes públicos vinculados diretamente à execução dos contratos administrativos'.
24.31.  Destarte, conclui, 'a prevalecer a responsabilidade exclusiva atribuída ao Prefeito e de seus sucessores, pelo mero fato de assinar contratos administrativos, sem qualquer ingerência nos desdobramentos realizados para a consecução dos resultados (licitação, contratação, execução e aplicação de sanções por descumprimento contratual) estar-se-á caracterizada a total ruptura do Estado Democrático de Direito e da ordem jurídica vigente, intransigentes que são em repudiar a imputação de sanção sem restar demonstrado dolo ou culpa e nexo de causalidade entre a conduta dolosa ou culposa e o dano, tudo travestido do que a novel doutrina nominada de responsabilidade subjetiva por culpa presumida'.
24.32.  Nos parágrafos seguintes, alega que em caso de não acolhida a tese de não responsabilidade pelos eventos, há de ser invocada a responsabilidade solidária de todos os que, de algum modo, concorreram para o dano ao Erário.
24.33.  Assim, assevera, faltam três pessoas/entidades a também prestarem esclarecimentos a essa Douta Corte de Contas pelos fatos ocorridos no Contrato de Repasse nº  227255-72/2007. São elas: 
·	Caixa Econômica Federal deve prestar esclarecimentos e ser chamada à responsabilidade por, no mínimo, conduta omissiva na fiscalização dos contratos administrativos em questão, ou seja, em ambos os contratos administrativos dos Residenciais Cuniã I e II, havia previsão de conclusão das obras pelo prazo de 18 meses; as ordens de serviços para o início das obras ocorrem em 16/04/2008; até a última solicitação de pagamento, relativamente à 8ª medição, realizada no período de 27 de abril a 25 de maio de 2009, a despeito de a CEF ter ciência de que as obras contavam com pouca evolução para conclusão, ainda assim, não tomou nenhuma decisão quanto a sustação dos pagamentos respectivos, vindo a fazê-lo tempos depois do abandono das obras pela empresa contratada.
·	Em segundo lugar é claro, deve ser revisto o afastamento da responsabilidade da empresa TEC TECNOLOGIA CIVIL LTDA contratada para a execução das obras, pois só fato de a Administração Pública ter imposto pena de ressarcimento dos valores relacionados ao Residencial Cuniã I e, mesmo a questionável exclusão da responsabilidade em relação ao Residencial Cuniã II, implica na imediata atribuição de responsabilidade solidária, por abandono injustificável das obras
·	Por fim, em terceiro lugar, os agentes públicos diretamente responsáveis pela execução dos contratos administrativos e do Plano de Trabalho Social. Nada mais justo que exigir explicações de quem, efetivamente, atuou na execução dos contratos administrativos relacionados à construção dos empreendimentos habitacionais. Justifica-se a imputação da responsabilidade solidária neste caso, uma vez que, repise-se: o Defendente somente realizou os atos de gestão típicos do cargo de Prefeito do Município de Porto Velho, em especial, as assinaturas dos contratos de repasses e dos contratos administrativos e seus aditivos. Não pode ser-lhe atribuída responsabilidade exclusiva pela condução das atividades típicas dos agentes responsáveis pelo controle, a fiscalização e lisura dos contratos administrativos.
24.34.  Portanto, o exercício do cargo de Prefeito importa, de fato, na responsabilidade pela assunção de compromissos e contratos públicos em nome da Municipalidade, investido que é na qualidade de mandatário do Poder Executivo. Esse fato não pode servir de escopo para atribuir ao Defendente, a responsabilidade exclusiva pela inexecução de contratos administrativos quando, na estrutura organizacional de todo Ente Público, há setores específicos para tal desiderato.
24.35.  Por fim, aduz que 'seria de todo interessante para o deslinde da questão, o chamamento ao feito do Estado-Juiz que mandou às favas o uso da razão, ao reintegrar na posse do imóvel, e que, por via de consequência, ocasionou a demolição de parte do caro empreendimento do Cuniã II, com evidente repercussão nos contratos administrativos, para lá manter um apossamento ilegítimo na fração de terras públicas, mas seria por demais exercer a plenitude da defesa em tão complexa trama que se relevou a execução dos contratos nos Residenciais Cuniã I e II'.
Análise
25.  Em esforço de síntese, a principal alegação do defendente é que a culpa pelo não cumprimento do objeto foi da empresa contratada, já que esta havia abandonado a obra. Também alega culpa concorrente da Caixa, da empresa contratada e dos agentes públicos diretamente envolvidos com a construção das obras, bem como não teria sido comunicado das circunstâncias excepcionais que pairavam sobre o empreendimento Cuniã II, em especial a ação de posse por terceiros.
25.1.  O débito constante da citação recaiu sobre a responsabilidade do Sr. Roberto Eduardo Sobrinho, ex-Prefeito do Município de Porto Velho/RO, já que as obras foram paralisadas e todos os pagamentos foram efetuados durante o seu período de gestão, de 1/1/2005 a 31/12/2012, de modo que teve todo seu período de gestão para executar a totalidade das obras e não o fez.
25.2.  Não se deve olvidar que a vigência inicial do contrato de repasse era de 8/10/2007 a 30/12/2010, tempo estimado para que concluísse todas as obras e mesmo terminando sua gestão em 31/12/2012 não conseguiu tal intento. Destaca-se que conforme informações prestadas pela Caixa em resposta à diligência realizada pelo TCU, trata-se de obra não concluída, com baixo percentual de evolução (<30%) e paralisada desde o ano de 2009, data da última aferição, cujos projetos previam a execução de um total de 23 blocos de apartamentos, com 16 apartamentos por bloco. Ao longo dos anos as edificações inacabadas e já bastante degradadas foram objeto de ocupações irregulares, desapropriações e demolições.
25.3.  Traz em suas alegações que pela leitura da sentença exarada na ação possessória nº  01.08.005393-8, extrai-se que, em momento algum, houve a determinação para demolição do empreendimento habitacional Cuniã II, restando injustificável tal ocorrência. Ao revés, o MM Juiz entendeu que a obra estava em fase de acabamento e por esse motivo, limitou a reintegração de posse ao CEAC somente na fração de terras que se encontrava sem edificações.
25.4.  Sendo assim, não se mostra justificável que o responsável, na qualidade de Prefeito, não tivesse conhecimento da decisão de demolição ao revés da decisão judicial de parte da obra com construção em andamento, não sendo razoável, portanto, que se impute essa responsabilidade a outros agentes públicos. A responsabilidade neste caso é exclusiva do gestor, uma vez que devia manter a obra sob vigilância.
25.5.  Ademais, conforme informação trazida pelo próprio defendente em suas alegações, 'no julgamento da ação possessória nº 01.08.005393-8 intentada pelo Clube Recreativo Atlético Cearense-CRAC, a sentença judicial foi exarada na data de 31/03/2010, ou seja, tempos depois da constatação de abandono da obra pela contratada'. Sendo assim, caso desse prosseguimento às obras com contratação de nova empresa, as quais foram paralisadas desde 2009 segundo informação da Caixa prestada ao TCU em resposta a diligência, é até possível imaginar que as demolições de 12 blocos do Residencial Cuniã 2 não tivessem ocorrido.
25.6.  Continuando, também não é plausível admitir que o responsável não tivesse conhecimento das demolições dos 12 blocos desde o seu início, de modo que poderia promover ações a fim de evitar tal ocorrência, caso mantivesse vigilância, mesmo que mínima.
25.7.  Com efeito, o responsável tinha todos os instrumentos e conhecimentos para impedir as demolições, pois, afinal, na sentença não houve determinação para demolição do empreendimento habitacional Cuniã II. Tudo ocorreu porque manteve as obras em estado de abandono.
25.8.  O que temos neste caso é evidente desperdício de recursos em que a parcela executada mostra-se imprestável, inclusive já com invasões e parte demolida, de modo que se torna extremamente difícil que as obras sejam retomadas e concluídas apenas com os recursos remanescentes do contrato de repasse, além de que sua vigência encerrou-se em 28/2/2018. Consideramos, no caso, que o prejuízo já está consolidado.
25.9.  Quanto ao abandono das obras pela empresa contratada, temos que o gestor teve tempo suficiente contratar nova empresa para concluir o empreendimento, mas não o fez. À peça 84, consta notificação da prefeitura à empresa contratada sobre a pretensão da Prefeitura em rescindir o contrato em vista do abandono da obra em 12/4/2010. Mesmo assim, já sendo conhecedor da situação desde esta data, não adotou providências com vista a dar sequência ao empreendimento com nova empresa contratada. Ademais, conforme informação prestada pela Caixa, a obra foi paralisada desde 2009, restando, portanto, tempo mais que suficiente para que contratasse outra empresa para execução do restante das obras.
25.10.  Não cabe imputar responsabilidade à empresa contratada, pois esta é responsável apenas pela parte que executou, conforme enunciado do seguinte acórdão:
'No caso de inexecução parcial da obra, em que pese a ausência de funcionalidade para a comunidade, deve a empresa contratada ter abatido do débito que lhe cabe a parcela que efetivamente edificou, desde que esta tenha sido executada sem vícios construtivos e de acordo com o previsto no plano de trabalho do ajuste.'
Acórdão 3598/2017-TCU-Segunda Câmara | Relator: Marcos Bemquerer
25.11.  Também não cabe responsabilizar a Caixa Econômica pelos prejuízos, pois sua função é apenas de fiscalização e liberação dos recursos conforme o andamento das obras.
25.12.  Dessa forma, não há nos elementos apresentadas nas alegações de defesa que possa afastar a responsabilidade do responsável, Sr. Roberto Eduardo Sobrinho, devendo, portanto, ser rejeitadas suas alegações de defesa com imputação de débito conforme constou da citação.
 (...) 
CONCLUSÃO
25.  Diante do relatado nos tópicos precedentes, conclui-se pela rejeição das alegações de defesa apresentadas pelo Roberto Eduardo Sobrinho (gestão 2005-2012) , e pelo acolhimento parcial das alegações defesa apresentadas pelo Sr Hildon de Lima Chaves (gestão 2017-2020) , aproveitando ao Sr. Mauro Nazif Rasul (gestão 2013-2016) , revel no processo, devendo as contas do Sr. Roberto Eduardo Sobrinho serem julgadas irregulares com aplicação da multa do art. 57 da Lei 8.443/1992. (...) "
O MP/TCU, representado pelo procurador Sérgio Ricardo Costa Caribé, manifestou-se como se segue[footnoteRef:3]: [3:  Peça 109.] 
" (...) 
15.  Quanto à responsabilidade pelo ressarcimento do dano, concordo com a Secex-TCE que esta deva ser imputada ao Sr. Roberto Eduardo Sobrinho, na medida em que foi ele o signatário do ajuste, assim como o responsável pela aplicação da totalidade dos recursos federais descentralizados, os quais foram integralmente desbloqueados no período em que o gestor estava à frente do Poder Executivo municipal.
16.  A despeito de constarem dos autos comunicações, emitidas ainda na gestão do  Sr. Roberto Eduardo Sobrinho, que sinalizam o interesse da prefeitura em rescindir unilateralmente o contrato com a empresa alegadamente responsável pela paralisação das obras, como também decisão administrativa por meio da qual foi aplicada multa à aduzida empresa, não há evidências de que o ex-prefeito tenha adotado medidas efetivas com vistas a efetuar nova contratação por meio da qual pudesse finalizar os empreendimentos objeto do contrato de repasse. No mesmo sentido, nada obstante sua alegação de que teria envidado todos os esforços para viabilizar a conclusão das obras, o responsável não apresentou qualquer prova documental capaz de comprovar tal asserção.
 (...) 
20.  Diante do exposto, este membro do Ministério Público de Contas manifesta-se de acordo com proposta de encaminhamento formulada pela unidade técnica." (grifos nossos) 
Na proposta de deliberação que fundamentou o acórdão embargado, além de adotar como razões de decidir as análises promovidas pela unidade instrutiva e pelo Ministério Público, ressaltei que, quanto às unidades habitacionais, havia restado demonstrado nos autos que não foi conferida qualquer funcionalidade à referida parcela executada. Em razão das demolições e das invasões irregulares, as unidades habitacionais não chegaram a ser entregues aos munícipes que constituíam o público-alvo da avença.
No que tange ao projeto de trabalho social, não tendo sido comprovado o atingimento do benefício social esperado, assinalei que deveria ser mantido o débito correspondente.
Quanto à responsabilidade pelo ressarcimento do dano, concordei que deveria ser imputada apenas ao Sr. Roberto Eduardo Sobrinho, signatário do ajuste e o responsável pela aplicação da totalidade dos recursos federais descentralizados, os quais foram integralmente desbloqueados durante sua gestão como prefeito do município.
Desse modo, restou claro que, na fundamentação da deliberação embargada, foram analisados todos os argumentos de defesa apresentados pelo embargante, tendo sido demonstrado que não houve a omissão alegada.
2. Observa-se, na verdade, que se intenta a rediscussão do mérito de questões objetivamente examinadas pela unidade instrutiva, acolhidas pelo MP/TCU, bem como na proposta de deliberação, o que não é albergado na natureza do recurso oposto.
Impõe-se, dessa forma, a rejeição dos presentes embargos.
Diante do exposto, manifesto-me pela aprovação do acórdão que ora submeto à apreciação deste Colegiado.
TCU, Sala das Sessões, em tagDataSessao.
Weder de Oliveira
Relator